【裁判字號】    98,消債抗,111
【裁判日期】    980527
【裁判案由】    更生事件
【裁判全文】
臺灣臺北地方法院民事裁定           98年度消債抗字第111號
抗  告  人  甲○○
                      9
                      樓之1
上列抗告人因消費者債務清理事件聲請更生，對於中華民國98年
2月27日本院97年度消債更字第469號裁定提起抗告，本院裁定如
下：
    主  文
抗告駁回。
抗告費用由抗告人負擔。
    理  由
一、按債務人對於金融機構因消費借貸、自用住宅借款、信用卡
    或現金卡契約而負債務，在聲請更生或清算前，應提出債權
    人清冊，以書面向最大債權金融機構請求協商債務清償方案
    並表明共同協商之意旨，為本條例第151條第1項所明定。又
    自債務人提出協商請求之翌日起逾三十日不開始協商，或自
    開始協商之翌日起逾九十日協商不成立，債務人得逕向法院
    聲請更生或清算，本條例第153條亦有明文。而本條例所訂
    之前置協商程序，揆其立法意旨無非認債務人對於金融機構
    因前開原因所負欠債務，其法律關係較為單純明確，金融機
    構並已訂有債務協商機制，如能協商成立，債務人不需依本
    條例聲請更生或清算，可疏減法院負擔，有效分配司法資源
    ，並使債務人得自主解決其債務，爰就此部分採行協商前置
    主義。協商前置之立法意旨在疏減法院負擔，而責由最大債
    權銀行介入以求當事人間得自主解決債務，各當事人自兼負
    有最大的誠實協力義務，以形成協商成立，若因債務人搬遷
    至銀行無法聯繫協商而退件，顯故意延滯協商程序，自屬有
    違誠實信用原則。債務人於法院裁准消費者債務清理程序開
    啟前，基於謀求自身經濟生活更生之目的，當以積極誠實之
    態度，配合銀行、法院進行各項程序。債務人苟怠於配合銀
    行之調查，或有不實陳述之情形，法院得駁回債務人聲請之
    作法，在在顯示本條例藉由債務人恪遵協力義務之方式，以
    示債務人確有債務清理之誠意，債務人尚不得執此可歸責於
    己之事由，以脫法方式逕援引本條例第153條前段規定主張
    最大債權銀行逾30日不開始協商，逕向法院聲請更生或清算
    。
二、抗告意旨略以：抗告人有誠意協商，但最大債權銀行僅以電
    話告知協商條件為每月至少還款新台幣（下同）1萬元，否則
    不能接受而致退件。但抗告人收入微薄，目前每月薪資收入
    約2萬元，且有1/3薪資受到執行，向銀行申請協商時即已表
    明還款上限約為6,500元；抗告人受限於視能障礙，三年後
    可領取台北市政府身心障礙者生活補助約3,000元，屆時可
    還款9,000元，倘以72期還款，抗告人還款約54萬元，約還
    總負債36.68%，並非更生無實益等語。
三、本件抗告人前因積欠金融機構借款、信用卡等債務，固曾於
    97年4月18日發函最大債權金融機構即第三人國泰世華銀行
    請求協商債務，並提出近一個月金融機構債權人清冊，債權
    人國泰世華銀行於97年4月21日收受通知，抗告人另於97年5
    月6日寄送補件資料，以上有抗告人提出之「消費者債務清
    理條例」金融機構辦理前置協商申請書及掛號郵件回執2份
    在卷可稽（見原審卷聲證三）。惟查：抗告人曾參與銀行公
    會前置協商，惟銀行因與抗告人聯絡多次（多日）仍無法聯
    繫上，致無法協商，有陳報狀1份在卷可稽。抗告人雖稱銀
    行係面片決定還款金額為1萬元，毫無磋商餘地，甚且不發
    與協商不成立書面云云，然抗告人未告知遷移新址，債權人
    無法開始協商，且查抗告人地址屢換，此見抗告人向本院提
    出之更生聲請狀、所持有之身心障礙手冊（見原審卷聲證七
    ）及提出之合住之他人租賃契約（見原審卷聲證六）、存證
    信函（見原審卷聲證四）之住所均不相同，致債權人無法尋
    得抗告人以開始協商程序，顯非不可歸責於抗告人，而致延
    滯協商程序，抗告人自不得執此可歸責己之事由，以脫法方
    式逕援引本條例第153條前段規定主張最大債權銀行逾30日
    不開始協商，逕向法院聲請更生或清算，從而，本件債務人
    聲請更生，既未遵循本條例第151條第1項規定，先與全體金
    融機構債權人完成債務協商程序，即進而向本院提出更生聲
    請，顯係違背本條例之立法意旨，且上開欠缺又屬無從補正
    ，依上說明，自應駁回其更生聲請。原審駁回抗告人更生之
    聲請，尚無違誤，抗告意旨猶執前詞，指摘原裁定不當，求
    予廢棄另為裁定，為無理由，應予駁回。
四、結論：本件抗告為無理由，爰依消費者債務清理條例第11條
    第2項、第15條，民事訴訟法第495條之1第1項、第449條第1
    項、第95條、第78條，裁定如主文。
中    華    民    國    98    年    5     月    27    日
                  民事第二庭審判長法  官  朱漢寶
                                  法  官  黃呈熹
                                  法  官  歐陽漢菁
以上正本係照原本作成
不得再抗告
中    華    民    國    98    年    5     月    27    日
                                  書記官  吳貞瑩


司法院資訊處製作；財團法人民間司法改革基金會備份。
